臺灣高等法院民事判決　　　　　　　 100年度上國易字第24號
上　訴　人　臺北市立社會教育館
法定代理人　林慧芬
訴訟代理人　黃旭田律師
　　　　　　李明芝律師
　　　　　　許嘉容律師
被 上訴 人　黃純青
上列當事人間請求國家賠償事件，上訴人對於中華民國100年8月
3日臺灣臺北地方法院99年度國字第5號第一審判決提起上訴，本
院於100年12月6日言詞辯論終結，判決如下：
    主  文
上訴駁回
第二審訴訟費用由上訴人負擔。
    事  實
一、被上訴人起訴主張：伊於民國97年5月21日， 騎乘重型機車
    ，行經臺北市○○○路○段401巷，為避讓後方汽車而偏向左
    側行駛，其所騎機車前輪陷入上訴人所鋪設之停車場車道與
    道路間之花崗緣石破洞中，致伊隨車倒地，受有右側2、3、
    4、5、6、7肋骨骨折、右側創傷性氣血胸、右側鎖骨骨折、
    右側恥骨骨折、胸壁挫傷等傷害，經急診住院治療，於97年
    6月2日出院；另於97年6月8日至三軍總醫院住院接受右側鎖
    骨手術復位鋼釘內固定併骨移板術，於同月14日出院。因本
    件事故發生地乃上訴人地下停車場出入口之車道，其採用寬
    20公分之花崗岩石為與路面銜接緣石，惟對於已破損之花崗
    緣石疏於維護，致被上訴人行經時難以察覺而生事故並受損
    害，上訴人就該公有公共設施之設置及管理所生缺失疏於維
    護，被上訴人因此受有身體損害，並支出醫療費用新臺幣（
    下同）19,837元、看護費用45,000元、交通費4,000元、工
    作損失137,700元、租金損失216,000元及精神慰撫金960,00
    0元。為此，依國家賠償法律關係， 請求上訴人給付被上訴
    人138萬2537元， 並加計自起訴狀繕本送達翌日起算之法定
    遲延利息。
  （原審判決上訴人應給付被上訴人250,136元，並加計自98年
    10月14日起算之法定遲延利息，而駁回被上訴人其餘之訴。
    上訴人就其敗訴部分，提起上訴。被上訴人其餘敗訴部分未
    據提出上訴，已告確定，非本院審理範圍。）
    並於本院答辯聲明：上訴駁回。
二、上訴人則以：被上訴人提出之現場照片、「臺北市政府警察
    局交通警察大隊所檢送之道路交通事故調查報告」之照片均
    為事後所攝，現場花崗緣石破損圖亦為被上訴人所自繪，證
    人黃珮祺之證述乃推測、臆測之詞，均難足認定系爭緣石破
    損存在於事故發生前；上訴人對於人行道之設置管理遵循相
    關規範為之，已盡維護之責，並無設置管理之缺失。縱認緣
    石確有鬆動，然未證明其翻覆與緣石鬆動間具因果關係。且
    被上訴人將重型機車騎至人行道上，非以正常方法使用人行
    道，顯違反道路交通管理處罰條例第7條之2第2項第5款及道
    路交通安全規則第97條第1項第1款所定「未依規定行駛車道
    」、「未於遵行車道內行駛」、道路交通安全規則第99條第
    1項第6款「機車不得在人行道行駛」等相關法令，具有重大
    可歸責事由之與有過失等語，資為抗辯。
    並於本院聲明：
    (一)原判決不利於上訴人部分廢棄。
    (二)上開廢棄部分，被上訴人在第一審之訴暨假執行之聲請均
      駁回。
三、兩造不爭執事項：
  (一)被上訴人於97年5月21日上午8時許， 騎乘車號CEO-532號重
    型機車，行經臺北市○○○路○段401巷時，發生本件事故，
    並受有右側2、3、4、5、6、7肋骨骨折、右側創傷性氣血胸
    、右側鎖骨骨折、右側恥骨骨折、胸壁挫傷等傷害。經送慈
    濟醫院急診住院觀察治療，於97年6月2日出院，期間共計13
    日；復於97年6月8日至三軍總醫院住院接受右側鎖骨手術復
    位鋼釘內固定併骨移板術，於97年6月14日出院，期間共計7
    日。
  (二)本件事故地點係發生於人行道之路緣石上，該路緣石為上訴
    人所設置、管理。
  (三)原審判決被上訴人受有醫療費用19,837元、看護費用37,500
    元及慰撫金300,000元之損害。
四、兩造之爭點及論斷
    被上訴人主張上訴人所設置、管理之人行道緣石破損未為修
    復，致伊騎乘之機車輪胎陷入破洞而摔傷，為上訴人所否認
    ，並以前揭情詞置辯，是本件兩造之爭點厥為：(一)該路緣石
    之破損是否於事故發生前即已存在？上訴人就該路緣石之設
    置、管理是否有欠缺？若有，是否與被上訴人所受損害間具
    有因果關係？(二)被上訴人就本件事故是否與有過失？過失比
    例為何？茲分別論述如下：
  (一)關於該路緣石之破損與上訴人設置、管理有無欠缺之爭點：
  1.經查，依事故當日報案之證人黃珮祺於原審時證稱：伊很確
    定被上訴人是行經有破損的路緣石路面而跌倒。該破損是被
    上訴人經過時即存在。路緣石看似完好，實已破損，係因把
    破損緣石放在原位，所以看似完好，惟車子經過時有重力，
    有可能會壓到路緣石，路緣石可能移位，所以會有坑洞，所
    以會讓輪胎陷下去，車子卡住，人就飛出去。被上訴人摔車
    昏迷後，伊確定路緣石有移位，因為伊看到有一位先生把移
    位的路緣石搬走。伊看到的狀況是事故發生時車子卡在路緣
    石的破洞，所以推論路緣石有破損等語（見原審卷第122、1
    23頁）觀之，再參酌臺北市政府警察局交通警察大隊檢送之
    道路交通事故調查報告所附事故地點照片（原審卷第47 、
    48頁）所示，事故發生處之緣石確有數處破損，裂成數片，
    經拼湊擺放原位後，仍有缺損無法填平而回復原貌，顯見該
    處破損乃事故發生前即已存在而未修復，若屬事故當日才生
    之破損，應可尋獲所有碎片，不致發生缺損之情。且證人許
    崑海即本件事故之處理警員於原審時亦到庭證稱：（緣石）
    兩側裂縫是舊的，中間裂縫是新的等語（原審卷第82頁反面
    ），由此足認被上訴人行經事故地點時，該處路緣石早已破
    損，致其機車輪胎陷入緣石破損之坑洞中而發生事故，上訴
    人辯稱緣石破損為被上訴人機車倒地所致云云，尚非可採。
    至於證人楊德欽乃上訴人之員工，且職司上訴人館舍之維護
    ，並負有巡檢本件事故地點之責，其證稱未發現緣石破損或
    其所製作之巡檢周報表未記載有緣石裂縫等情（原審卷第83
    、84頁），均與其有無失職有利害關係，非可盡信。
  2.按公有公共設施因設置或管理有欠缺，致人民生命、身體或
    財產受損害者，國家應負損害賠償責任。 國家賠償法第3條
    第1項定有明文。又國家賠償法第3條所定之國家賠償責任，
    係採無過失主義，即以該公共設施之設置或管理有欠缺，並
    因此欠缺致人民受有損害為其構成要件，非以管理或設置機
    關有過失為必要。且該條立法之旨為使政府對於提供人民使
    用之公共設施，負有維護通常安全狀態之義務，重在公共設
    施不具通常應有之安全狀態或功能時，其設置或管理機關是
    否積極並有效為足以防止危險或損害發生之具體行為，倘其
    設置或管理機關對於防止損害之發生，已為及時且必要之具
    體措施，即應認其管理並無欠缺，自不生國家賠償責任，故
    國家賠償法第3條公有公共設施之管理有無欠缺， 須視其設
    置或管理機關有無及時採取足以防止危險損害發生之具體措
    施為斷（最高法院85年台上字第2776號判例、92年度台上字
    第2672號裁判意旨參照）。 本件被上訴人於97年5月21日上
    午8時許，騎乘重型機車， 行經事故發生地點時，發生本件
    事故，並受有右側2、3、4、5、6、7肋骨骨折、右側創傷性
    氣血胸、右側鎖骨骨折、右側恥骨骨折、胸壁挫傷等傷害，
    為兩造所不爭執，業據被上訴人提出財團法人佛教慈濟醫院
    臺北分院診斷證明書、國防醫學院三軍總醫院附設民眾診療
    服務處診斷證明書為證（原審98年度司北調字第304號卷第8
    、9頁），堪信為真， 且被上訴人所受上開傷害，乃肇因於
    上訴人所設置、管理之路緣石破損未及時修理所致，已如前
    述，足認上訴人就該公共設施之管理有欠缺，並因此致被上
    訴人受有損害， 自當構成國家賠償法第3條所定之國家賠償
    責任。上訴人辯稱其以花崗岩緣石及紅色標線作為區分，其
    設置無缺失，且事故發生後即設置三角錐及黃布條警示用路
    人云云，均屬事前及事後行為，與本案事故發生之管理缺失
    無涉，自非可採。
  3.又上訴人所設置之緣石緊臨禁止停車線且與車道路面同高，
    其上亦劃有紅色禁止停車線，此有被上訴人所提照片在卷可
    稽（原審98年度司北調字第304號卷第6、23、25頁），惟上
    訴人復未設置任何區○○○○路面邊界之設施，難謂行車用
    路人能有效區○道路邊界與緣石之認定。且系爭緣石既用以
    銜接人行道與車道，自屬行車者及行人使用之公共設施，應
    負保持平整以維安全之義務，然上訴人於系爭緣石破裂後，
    未及時修復，亦未設置任何警告標示提醒用路人注意，尚且
    將破裂之緣石置放原處，未以水泥固定，致被上訴人誤認緣
    石完好，騎乘機車行經破裂之緣石，因鬆動之緣石不耐負重
    ，致緣石移位而機車輪胎陷入下方坑洞而肇事，則被上訴人
    因此所受之損傷，自與上訴人就系爭緣石管理之缺失間具因
    果關係，上訴人辯稱縱使緣石確有鬆動，然被上訴人之翻覆
    與緣石鬆動間無因果關係云云，洵非可採。
  (二)關於被上訴人就本件事故是否與有過失及過失比例為何之爭
    點：
  1.經查，肇事當日，天氣晴朗，視線良好，無障礙物，業據被
    上訴人陳述明確（ 參原審卷第45頁97年7月15日臺北市政府
    警察局文山二分局交通分隊調查表），則被上訴人於此天晴
    路況良好之狀態下，如能注意車前狀況，理應騎乘機車於道
    路上而避免騎至道路與人行道之邊界處，其竟疏於注意車前
    狀況，致駛出車道邊線以外之區域，致所騎乘機車輪胎陷入
    緣石破損之坑洞中而發生翻車之意外，是被上訴人駕駛機車
    未注意車前狀況為肇事之原因，上訴人抗辯被上訴人就本件
    事故應負與有過失責任等語，自屬有據。
  2.惟本院審酌上訴人因未設置任何區○○○○路面邊界之設施
    ，自難要求行車用路者於使用市區道路時均能避免行經該緣
    石區域，是上訴人對於該緣石應負保持平整修復之義務，然
    上訴人於系爭緣石破裂後，未及時修復，亦未設置任何警告
    標示提醒用路人注意，尚且將破裂之緣石置放原處，未以水
    泥固定，致被上訴人誤認緣石完好而無法預先閃避而肇事等
    情，縱使被上訴人有未注意車前狀況之疏失，然上訴人若為
    及時修復或設置警告標示之舉，應可有效避免本件事故之發
    生，是上訴人之管理缺失，乃為肇事主因，應負較重之責任
    ，因認其應負七成之過失責任。
   3.另上訴人抗辯被上訴人違反道路交通安全規則第97條第1項
    第1款、第99條第1項第6款而逆向行駛云云， 惟依道路交通
    安全規則第97條第1項第1款規定，「汽車在未劃設慢車道之
    雙向二車道行駛時，應依下列規定：一、均應在遵行車道內
    行駛」，本件事故發生地點之巷道為未劃分向線或分向限制
    線之道，並非「未劃設慢車道之雙向二車道」，自無該條適
    用；又同規則第99條第1項第6款雖規定機器腳踏車不得在人
    行道上行駛，然事故發生地點為緣石上而非人行道上，難謂
    被上訴人違規騎乘至人行道上始發生事故，上訴人所辯，亦
    非可採。
五、綜上所述，被上訴人主張上訴人未盡系爭緣石修復之義務，
    其對於公有公共設施之管理有欠缺，致其受有醫療費用19,8
    37元、看護費用37,500元及慰撫金300,000元，共計357,337
    元之損害，為原審所認定且為兩造所不爭執之事實，已如前
    述，因被上訴人與有過失，應負三成之過失責任，是被上訴
    人依國家賠償法之法律關係， 請求上訴人給付250,136元，
    並加計自98年10月14日起算之法定遲延利息，為有理由，應
    予准許。是則原審判命上訴人如數給付，於法並無不合。上
    訴意旨指摘原判決不當，求予廢棄改判，為無理由，應予駁
    回。
六、本件事證已明，兩造其餘攻擊防禦方法與所舉證據，核與本
    件判決結果不生影響，爰不再逐一論駁，附此敘明。
七、據上論結，本件上訴為無理由，依民事訴訟法第449條第1項
    、第78條，判決如主文。
中    華    民    國   100    年    12    月    20    日
                    民事第十庭
                        審判長法  官  張宗權
                              法  官  周玫芳
                              法  官  陶亞琴
正本係照原本作成。
不得上訴。
中    華    民    國   100    年    12    月    20    日
                              書記官  蘇秋